最高法院民事判決　　　　　　　　　　　　　　　八十六年度台上字第二六一七號
　　上　訴　人　甲○○
　　被 上 訴人　台灣省政府教育廳
　　法定代理人　陳英豪
　　訴訟代理人　楊進興律師
右當事人間請求返還不當得利事件，上訴人對於中華民國八十五年九月三十日台灣高
等法院第二審更審判決（八十五年度再更(一)字第二號），提起上訴，本院判決如左：
    主  文
上訴駁回。
第三審訴訟費用由上訴人負擔。
    理  由
本件上訴人以民國八十三年四月十八日台灣高等法院八十二年度上字第七一七號確定
判決有民事訴訟法第四百九十六條第一項第十三款之事由，對之提起再審之訴。原法
院以：原確定判決認定上訴人對於坐落台北市○○區○○段三小段二四九號土地（重
測前為台北市○區○○○段二六一之七號，下稱系爭土地）之租賃關係，於五十三年
十二月三十一日上訴人與系爭土地前管理人陽明山管理局訂立之租約期限屆滿時消滅
；惟依上訴人所提之證(五)台灣土地銀行向上訴人催繳租金之通知，及證(一)之台灣土地
銀行代理台灣省政府經收省有房地租金及損害賠償金罰鍰違約金收入繳款書二紙，上
訴人及羅錦鳴、羅錦得等三人（下稱羅錦得等三人）曾繳納計至六十五年十二月三十
一日之房地租金，參諸該三人於六十四年二月十八日簽訂之公有基地租賃契約書，記
載租期自六十四年一月一日起至六十五年十二月三十一日止。自堪信上訴人於六十五
年十二月三十一日前對於系爭土地之租賃關係仍存在，原確定判決未及斟酌上開證據
，其逕予認定本件租約於五十三年十二月三十一日屆滿，固有未洽。惟依上開公有基
地租賃契約第十四條約定：本租約租期屆滿時，承租人如有意繼續租用，應於租期屆
滿前一個月自動向出租機關申請換訂租賃契約，否則出租機關視為無意續租，於租期
屆滿後收回基地另行處理，承租人未經辦理換約續租，其仍為使用者應負損害賠償責
任，按租金標準繳納使用費並不得主張繼續租約及其他異議等語，此為兩造所不爭執
之事實，且有該租賃契約影本一件附卷可稽。則參照最高法院五十五年台上字第二七
六號判例，除非兩造另行簽訂租約，尚難僅憑承租人於租期屆滿後就租賃物繼續使用
收益，出租人明知而不為反對之表示，而認為當然變成不定期租賃。雖上訴人另提出
其餘十一件證據以證明兩造已成立新租約或租賃關係已成為不定期。然查證(二)、(三)之
被上訴人函均係就羅錦得等三人申請減縮承租土地之回復，依其內容，被上訴人並不
同意上訴人之請求。證(四)之台灣土地銀行函亦表示對於退租部分土地「財政廳函復不
予同意」，不能證明兩造就系爭土地之租賃有新的協議。至於證(六)係羅錦得等三人向
台灣省議會提出請求糾正主管機關之決定，轉囑准其部分退租之申請以減輕租金之負
擔之請願書。證(七)乃羅錦得等三人向台灣土地銀行表示正請求退租中，請求減計租金
之申請書，係其三人自己製作之文件，不足約束被上訴人。證(八)為台灣土地銀行復函
，表示在未辦妥退租手續前，仍應依原訂租約繳租。證(九)係台灣省議會將上訴人之請
願案函轉台灣省政府，並副知上訴人，均未對本件租約作何決定。證(十)則為台灣省政
府復台灣省議會函表示：「茲為顧慮請願人困難，擬同意照財政廳原通知原則，就已
建房屋部分各承租五十坪，其餘准予退租，由本廳收回另案處理，但仍由請願人會同
代管機關台灣土地銀行逕洽當地地政事務所辦理測量分割後，將測量結果通知書圖說
等送廳辦理」等語。然按租賃契約之成立須當事人間就租賃標的物、租金等重要事項
相互意思表示一致始足當之，台灣省政府雖同意上訴人縮小承租之土地，但在上訴人
所願續租之土地部分未確定其位置面積前，究不得謂兩造已成立新租賃契約。而上開
函所指示之分割測量無非為確定上訴人所願續租土地之範圍，兩造或台灣土地銀行在
原租約屆滿前即六十五年十二月三十一日前並未就應續租及退租之土地辦理分割測量
，難謂兩造對於原租賃範圍部分已合意縮小承租面積，另訂租約。且依上開台灣省政
府函，上訴人應會同代管機關台灣土地銀行洽請地政機關辦理分割測量，且此項分割
測量僅為兩造就五十坪部分續訂租約之前提要件，並非上訴人或台灣土地銀行單獨應
負擔之義務，或續訂租約之停止條件，上訴人未會同為之，致未成立新契約，其亦有
可歸責之原因。上訴人復未證明其有向台灣土地銀行等催告履行而台灣土地銀行等不
履行，亦難認台灣土地銀行等故意不配合。上訴人主張，被上訴人以不正當方法使條
件不成就云云，委無可採。兩造既未另訂新約，原租約之租賃關係當於六十五年十二
月三十一日屆滿時失其效力。而證(十一)係上訴人於兩造租賃關係消滅後之六十八年九月
十日向台灣土地銀行請求減計租金之申請函，係其自行製作之文書。證(十二)係台灣土地
銀行於六十八年八月二十九日函催上訴人稱：「台端承租台北市北投區省有學產土地
，租期已於六十五年十二月底屆滿……曾函通知來行辦理換訂租約手續，惟迄未辦理
……特再通知務請於本九月底以前來行辦理，倘逾期不辦，視為無意續租，將報省府
終止租約」等語，無非催促上訴人訂立新租約。證(十三)係同銀行於六十九年四月二十五
日函知兩造前經受被上訴人之囑託代為申請複丈，經台北市士林地政事務所以宜由所
有人逕行申請為由不予收件等語。益證兩造就是否退租部分及續訂租約部分土地尚未
確定，皆並不足以證明兩造間有租賃關係存在。從而，原確定判決認定上訴人對於系
爭土地之租賃關係於五十三年十二月三十一日即已消滅，固有錯誤，惟上訴人提出之
十三件證據均不足證明兩造於六十五年十二月三十一日之後仍有租賃關係之存在，原
確定判決命上訴人給付自七十六年七月一日起算之不當得利損害金，並無不當；縱斟
酌各該證物，上訴人亦不能受較有利益之裁判，即不得依民事訴訟法第四百九十六條
第一項第十三款之規定提起本件再審之訴等語，因而駁回上訴人之再審之訴，於法並
無不合。上訴論旨妄指原判決違背法令，聲明廢棄，非有理由。
據上論結，本件上訴為無理由，依民事訴訟法第四百八十一條、第四百四十九條第一
項、第七十八條，判決如主文。
中      華      民      國    八十六    年      八      月    二十二    日
                              最高法院民事第三庭
                                  審判長法官  范  秉  閣
                                        法官  朱  錦  娟
                                        法官  朱  建  男
                                        法官  許  澍  林
                                        法官  蘇  達  志
      右正本證明與原本無異
                                              書  記  官
中      華      民      國    八十六    年      九      月      五      日
